【裁判字號】    98,交聲更,43
【裁判日期】    990226
【裁判案由】    交管條例聲異
【裁判全文】
臺灣板橋地方法院交通事件裁定        98年度交聲更字第43號
原處分機關  交通部公路總局臺北區監理所蘆洲監理站
異  議  人  甲○○
即受處分人
上列異議人即受處分人因違反道路交通管理處罰條例案件，對於
交通部公路總局臺北區監理所蘆洲監理站於民國98年7 月2 日所
為之北監蘆字第裁46-C00000000號裁決處分聲明異議，本院於98
年9 月18日以98年度交聲字第1839號裁定後，原處分機關不服，
提起抗告，經臺灣高等法院於98年11月17日以98年度交抗字第26
40號裁定將原裁定撤銷發回，本院更為裁定如下：
    主    文
原處分撤銷。
甲○○汽車駕駛人，駕駛汽車經測試檢定酒精濃度超過規定標準
，處罰鍰新臺幣貳萬陸仟伍佰元，並應施以道路交通安全講習。
    理    由
一、原處分意旨略以：異議人即受處分人甲○○於98年6 月7 日
    晚間10時45分許，騎乘車牌號碼IAE-825 號重型機車，行經
    臺北縣三重市○○○街205 巷76弄1 號前時，因有「酒駕，
    經警攔查酒測值0.67MG/L」之違規行為，經臺北縣政府警察
    局三重分局慈福派出所值勤員警當場攔停掣單舉發，嗣由交
    通部公路總局臺北區監理所蘆洲監理站（下稱原處分機關）
    查證違規屬實後，爰依道路交通管理處罰條例第35條第1 項
    第1 款、第24條第1 項第2 款（原裁決書漏載第24條第1 項
    第2 款）等規定，裁處罰鍰新臺幣（下同）46,500元，並吊
    扣其駕駛執照12個月，且施以道路交通安全講習。
二、異議意旨略以：本人因駕駛IAE-825 號重機被酒駕查獲須要
    吊扣汽車駕照，因工作上之不便請法官從輕裁罰，以罰鍰方
    式來代替吊扣汽車駕照，請求另為處分，據此，聲明異議等
    語。
三、按汽車駕駛人飲用酒類或其他類似物後其吐氣所含酒精濃度
    超過每公升0.25毫克或血液中酒精濃度超過百分之0.05以上
    者，不得駕車，道路交通安全規則第114 條第2 款定有明文
    ；又汽車駕駛人，駕駛汽車經測試檢定，酒精濃度超過規定
    標準者，處15,000元以上60,000元以下罰鍰，並當場移置保
    管該汽車及吊扣其駕駛執照1 年，道路交通管理處罰條例第
    35條第1 項第1 款亦有明定；再汽車駕駛人，有同法第35條
    第1 項規定之情形者，應接受道路交通安全講習，道路交通
    管理處罰條例第24條第1 項第2 款亦規定甚明；查：
(一)、本件異議人即受處分人甲○○於98年6 月7 日下午10時45分
    許，騎乘車牌號碼IAE-825 號重型機車，行經臺北縣三重市
    ○○○街205 巷76弄1 號前時，因有「酒駕，經警攔查酒測
    值0.67MG/L」之違規行為，經臺北縣政府警察局三重分局慈
    福派出所執勤員警當場掣單舉發，嗣經原處分機關查證認違
    規屬實，乃依道路交通管理處罰條例第35條第1 項第1 款、
    第24條第1 項第2 款等規定，裁處受處分人甲○○罰鍰46,5
    00元，並吊扣其駕駛執照12個月，且施以道路交通安全講習
    等情，有臺北縣政府警察局98年6 月7 日北縣警交字第C000
    00000 號舉發違反道路交通管理事件通知單、交通部公路總
    局臺北區監理所蘆洲監理站98年7 月2 日北監蘆字第裁46-C
    00000000號違反道路交通管理事件裁決書各1 紙，而受處分
    人因前開時地之酒醉駕車行為，併經本院以98年度交簡字第
    3561號判決判處罰金2 萬元確定等情，亦有本院98年度交簡
    字第3561號判決、台灣高等法院被告前案紀錄表等在卷可稽
    ，此部分事實均堪認定。
(二)、又原裁決書之處罰主文欄中，關於就受處分人處以「駕駛執
    照吊扣部分」，雖未具體載明究係吊扣受處分人何級駕駛執
    照，然核諸原處分機關於本件異議人不服裁決而聲明異議案
    件之移送書意見欄中載明「吳君機車駕駛執照業經台北市交
    通事件裁決所於92年6 月27日起酒駕吊銷3 年在案；惟已考
    領有效之普通小型車駕照」等語在卷，此有移送書在卷可參
    ，堪認裁決書記載「吊扣駕駛執照12個月」容係指吊扣異議
    人之普通小型車駕駛執照12個月；再者，異議人雖領有重型
    機車、普小客車駕駛執照，然其重型機車駕駛執照前因酒醉
    駕車已遭吊銷（92年6 月27日起，迄95年6 月26日止〈其後
    未有再行考領重型機車駕駛執照之紀錄〉），而受處分人乃
    另於93年9 月13日考領普通小型車駕駛執照各情，則有異議
    人之汽車及機車駕駛執照基本資料1 份附卷可稽，是異議人
    於98年6 月7 日酒後騎乘前開重型機車為警攔查時，其原所
    領有之普通重型機車駕駛業已遭吊銷，然吊銷期間已滿，且
    未再行考領重型機車駕駛執照，惟其遭本件舉發斯時領有普
    通小型車駕駛執照乙節，堪可認定；然依道路交通管理處罰
    條例第68條於94年12月14日修正，並自95年3 月1 日施行，
    修正前道路交通管理處罰條例第68條規定：「汽車駕駛人，
    因違反本條例及道路交通安全規則之規定，受『吊扣或』吊
    銷駕駛執照處分時，『吊扣或』吊銷其持有各級車類之駕駛
    執照。」，修正後道路交通管理處罰條例第68條則規定：「
    汽車駕駛人，因違反本條例及道路交通安全規則之規定，受
    吊銷駕駛執照處分時，吊銷其持有各級車類之駕駛執照。」
    即原條文「吊扣或」之文字已刪除，查其立法過程，原提案
    修正條文為：「汽、機車駕駛人，因違反本條例及道路交通
    安全規則之規定，受『吊扣或吊銷』駕駛執照處分時，『吊
    扣或吊銷』其違法或違規當時所駕駛車輛之駕駛執照。」，
    惟因考量避免駕駛人以其領有之聯結車、大型車、大貨車駕
    照駕駛小型車，有違規之酒後駕車、肇事逃逸等情時，無法
    吊扣或吊銷其所持駕照，將無法達有效處罰與維護道路交通
    安全之目的，兼及因違規而吊扣駕照，不宜連其他如職業上
    、生活上所需之駕照一併吊扣，否則恐影響人民工作及生活
    甚鉅，失之過酷等情，最終通過之道路交通管理處罰條例第
    68條，僅係將「吊扣或」文字刪除，足見立法者之真意在於
    汽車駕駛人因違反道路交通管理處罰條例及道路交通安全規
    則時，受「吊銷駕照」處分者，仍維持一併吊銷其持有各級
    車類之駕照，至於受「吊扣」駕照處分時，僅能「吊扣」違
    規當時所駕駛車輛之駕照，不能擴大適用，逕行「吊扣」其
    持有各級車類之駕照甚明，況按汽車駕駛人取得高一級車類
    之駕駛資格者，准其駕駛較低級車類之車輛，固為道路交通
    安全規則第61條第1 項所明定，然依該條項第4 款之規定，
    已領有小型車駕駛執照者，僅得騎乘輕型機器腳踏車，尚不
    得騎乘普通重型機車，是本件異議人騎乘上開普通重型機車
    ，顯非依憑其所領用之小型車駕駛執照，而係單純之未領有
    駕駛執照駕駛機器腳踏車（參照道路交通管理處罰條例第21
    條第1 項第1 款），亦無吊扣駕駛執照之問題；是異議人為
    本件酒後駕車違規行為時，既係騎乘重型機車，依上說明，
    其依法所受之處分應為限制其騎乘重型機車之權利，即吊扣
    其重型機車駕駛執照，惟因異議人於本件違規行為時，雖前
    領有重型機車駕駛執照然業經吊銷，吊銷期滿後亦未重行考
    領，是異議人自無重型機車駕駛執照可供吊扣，惟原處分機
    關因異議人無重型機車駕駛執照可供吊扣，即逕行吊扣其持
    有之其他駕駛執照，此舉顯已逾越修正後道路交通管理處罰
    條例第68條之規範意涵及範圍，並剝奪異議人駕駛普通小型
    車之權利，對異議人之工作權造成極大之損害，原處分機關
    未審酌及此，逕為裁罰，即非適法（臺灣高等法院暨所屬法
    院97年度法律問題座談會刑事類提案第40號討論意見及研討
    結果可資參照）。
(三)、另按行政罰法第26條規定：「一行為同時觸犯刑事法律及違
    反行政法上義務規定者，依刑事法律處罰之。但其行為應處
    以其他種類行政罰或得沒入之物而未經法院宣告沒收者，亦
    得裁處之。前項行為如經不起訴處分或為無罪、免訴、不受
    理、不付審理之裁判確定者，得依違反行政法上義務規定裁
    處之」，其所揭示之所謂「一事不二罰」原則，探究其立法
    目的，無非以一行為同時觸犯刑事法律及違反行政法上義務
    規定時，由於刑罰與行政罰同屬不法行為之制裁，而刑罰之
    懲罰作用較強，依刑事法律處罰即足資警惕，基於一行為不
    二罰原則，受處分人既已就其行為受到刑事處分，自不應因
    同一行為再受到國家的處罰（台灣高等法院暨所屬法院96年
    法律座談會刑事類提案第36號研討結果參照），然因道路交
    通管理處罰條例第35條第8 項另明文規定，前項汽車駕駛人
    ，經「裁判確定」處以罰金低於本條例第92條第3 項所訂最
    低罰鍰基準規定者，應依本條例裁決繳納不足最低罰鍰之部
    分，據此，本件受處分人因同一酒後駕車行為，同時觸犯刑
    法第185 條之3 之公共危險罪，業經臺灣板橋地方法院檢察
    署於98年6 月18日，以98年度速偵字第3290號聲請簡易判決
    處刑，復經本於98年7 月6 日，以98年度交簡字第3561號判
    處罰金20,000元確定，受處分人並於98年9 月3 日繳納罰金
    執行完畢等情，有上揭處刑書、判決書及受處分人前科資料
    查詢表在卷可稽，依上開說明，受處分人已繳納罰金20000
    元部分，未達道路交通管理處罰條例第92條第3 項所訂最低
    罰鍰基準，是以，依該條例第35條第8 項規定，即須補繳不
    足最低罰鍰之部分26500 元（00000-00000 ＝26500 ）始為
    適法。
(四)、至原處分機關雖於抗告狀中舉交通部97年1 月24日交路字第
    0970015997號函為據，但行政函示依司法院大法官會議釋字
    第38號、第137 號、第216 號解釋意旨，本院本即不受各該
    行政函示見解之拘束，而得依據個別確信適用法律，況該函
    示內容僅敘明何以取得高一級車類駕駛資格時，准其駕駛較
    低級車類之車輛，並未明言應否吊扣其違規車輛以外之駕駛
    執照，自難以此作為有利於抗告人即原處分機關之論斷，原
    處分機關於抗告意旨以依道路交通管理處罰條例第35條第1
    項所指之吊扣駕駛執照，應依據違規人於查獲酒後駕車時，
    當時係持有何類級之駕駛執照而為之吊扣云云，自無足採；
    且無照駕駛機器腳踏車之駕駛人需受罰鍰之處罰，俾達禁止
    其繼續騎乘機車之目的，此觀道路交通管理處罰條例第21條
    第1 項第1 款、第4 款規定甚明，然對無照駕駛機車之駕駛
    人，為吊銷其汽車駕照之處分，非但無助於目的之達成，手
    段與目的之間亦欠缺合理之關聯性，衡諸行政法之不當聯結
    禁止原則與比例原則，上開函釋即難謂妥適，自不應予以援
    用。
四、綜上所述，異議人於前揭時、地駕駛重型機車，經測試檢定
    酒精濃度超過規定標準之違規事實，事證明確，堪予認定，
    是原處分機關援引前揭規定，裁處異議人罰鍰46500 元且吊
    扣其駕駛執照12個月，並施以道安講習等處分，固非無見，
    然原處分機關未審酌前情，逕為裁處吊扣異議人駕駛執照12
    個月，併處罰鍰46500 元等部分，均難認適法，是異議人提
    起本件聲明異議，為有理由，又因本件酒後駕車乃單一違規
    行為，罰鍰、吊扣駕照與道安講習之處分無從區分，應由本
    院將原處分撤銷，自為裁罰如主文所示。
五、據上論斷，應依道路交通案件處理辦法第20條前段，道路交
    通管理處罰條例第24條第1 項第2 款，裁定如主文。
中    華    民    國    99    年    2     月    26    日
                  交通法庭  法  官  陳明偉
以上正本證明與原本無異。
如不服本裁定應於送達後5 日內向本院提出抗告狀。
                            書記官  陳玉心
中    華    民    國    99    年    2     月    26    日

司法院資訊處製作；財團法人民間司法改革基金會備份。
